最高法院刑事判決　　　　　　　　　　　　　　　八十七年度台上字第二○七三號
　　上訴人　台灣高等法院高雄分院檢察署檢察官
　　被　告　甲○○
右上訴人因被告貪污案件，不服台灣高等法院高雄分院中華民國八十六年十一月五日
第二審更審判決（八十六年度上更(二)字第三三○號，起訴案號：台灣高雄地方法院檢
察署八十二年度偵字第二五六六五號、八十三年度偵字第五四○四號），提起上訴，
本院判決如左：
    主  文
原判決撤銷，發回台灣高等法院高雄分院。
    理  由
本件原判決以公訴意旨略稱：被告甲○○係高雄縣燕巢鄉公所建設課課長，為依據法
令從事公務之人員，於民國八十二年七月間，該課主辦燕巢鄉公所辦理八號道路（即
中民路）都市計畫拓寬工程時，居住於該路之謝榮昌因其住宅前部須拆除兩尺寬，而
前來向其請教如何處理，甲○○向謝榮昌詐稱將房屋之騎樓地面往內縮兩尺即可，空
中部分只要經其疏通即可以免拆，要求謝榮昌與其配合云云。於同年八月二十三日，
向謝榮昌索取現金新台幣（下同）一萬元及漢尼士ＸＯ洋酒一瓶。旋於同年九月三日
二十二時三十分許，甲○○又至謝榮昌之高雄縣燕巢鄉○○路四八九號住處，向謝榮
昌索取歐塔ＸＯ洋酒一瓶、現金二萬元；於同月五日又向謝榮昌索取茶葉一罐、現金
三萬元，對於違背職務之行為，收受賄賂。嗣於同年十月間，謝榮昌接獲鄉公所公文
，得悉其房屋騎樓之空中部分仍須往內拆除兩尺，至此謝榮昌始知受騙，因認被告甲
○○涉有貪污治罪條例第四條第一項第五款（起訴書誤載第四條第六款）之罪嫌云云
。經審理結果，以不能證明被告犯罪，因而撤銷第一審之科刑判決，改判諭知無罪，
固非無見。
惟查：(一)、審理事實之法院，對於被告犯罪之證據，應從各方面詳予調查，以期發現
真實，苟非調查之途徑已窮，而被告之犯罪嫌疑仍屬不能證明，要難遽為無罪之判斷
。稽之卷內資料，謝榮昌於偵查中指稱：「第一次洋酒一瓶、現金一萬元，是由被告
之妻接受的；第二次洋酒一瓶內有現金二萬元是我親自交給被告的，我妻及我裡面的
小姐知道；第三次茶葉一罐、現金三萬元，是被告到我家來，我店門已關，我親自交
給他，我妻及所僱用之小姐在旁有聽到」（見偵字第二五六六五號卷第十二頁背面）
。與其妻郭美珍於偵查中就謝榮昌第二、三次交付被告之財物，所證稱：「甲○○常
至我家來，有拿信及口頭說，我家建築物不符標準，要拆除，有一次我夫送洋酒ＸＯ
一瓶，內有現金二萬元，交給他時我有在場，他收下後就不再講話。隔一陣子，就又
來說有人檢舉，他說是私下幫我們忙。」「除了送洋酒ＸＯ內有現金外，另送茶葉內
放現金三萬元，是我裝的，每次他來說有人檢舉，我們送了禮物後，隔了幾天，他又
來說有人檢舉，連續好幾次，我們不勝其煩，遂於送茶葉該次錄音下來，當時我有在
場。」云云（見同上偵查卷第五十九頁），尚無不同。另謝榮昌所稱其店裡面之小姐
郭美霞於原審更審時所證：「八十二年間，第二次他（指甲○○）到謝榮昌的店，拿
洋酒一瓶和紅包，可能是二萬元；第三次是送茶葉和三萬元。」「因第三次我有看到
郭美珍在算錢放入紅包袋內。」等語（見原審八十六年度上更(二)字第三三○號卷第三
十九頁），似亦與謝榮昌、郭美珍於偵查中之上述所證無相異之處。再，原審於八十
六年九月二十三日上午九時三十分調查時，謝榮昌、郭美珍就第二次交付被告ＸＯ洋
酒一瓶，內有現金二萬元；第三次交付被告茶葉一罐、現金三萬元之事實，亦相一致
（見同上更審卷第二十五－二十七頁）。同日，謝榮昌於原審訊其第三次送錢時，郭
美霞在場否﹖答：「有在場。」（見同上卷第二十七頁）亦與郭美珍所證謝榮昌第二
、三次交付上述財物予被告時，郭美霞均在場，相一致（見同上卷第二十六頁背面）
。原判決卻置謝榮昌證述第三次交付財物予被告時郭美霞在場之語於不顧，僅憑謝榮
昌於原審更審時，同日調查中初稱：「第三次是八十二年九月五日晚上十一時左右，
在我家，我交給他一瓶茶葉和三萬元現金，當時我太太在場，其他沒有別人了（即郭
美霞沒在場）」之語，及郭美霞所證「八十二年間，第二次他（指被告）到謝榮昌的
店，拿洋酒一瓶和紅包可能是二萬元，第三次是送茶葉和三萬元，二次均停留不到十
分鐘」云云，與謝榮昌、郭美珍所供之時間並不一致，而為有利於被告之判斷，不免
速斷。(二)、原判決理由三(一)說明認定謝榮昌致送被告僅茶葉一罐、洋酒二瓶、現金一
萬元。理由三(二)說明其中ＸＯ洋酒一瓶、現金一萬元為被告所自承係謝榮昌於八十二
年八月二十三日至被告家中致送。據謝榮昌於一審法院審理時供稱係因房屋拆除問題
前去請教被告，伊照被告指示做，後伊覺得有效，因被告暗示要送禮以表感謝，伊才
送該些禮品等語。而以謝榮昌係單純表示感謝之餽贈，非出於被告所詐騙，並不構成
犯罪云云。然被告既係高雄縣燕巢鄉公所建設課課長，該鄉○號道路（中民路）都市
計畫拓寬工程由建設課技士高肇復所承辦，被告身為課長，對於該工程自負有監督之
責。謝榮昌就其房屋拆除問題前去請教被告，依照被告指示，覺得有效，因被告暗示
要送禮以表感謝，才送禮品（指第一次）。則被告究如何指示謝榮昌﹖所為指示，有
無違背其職務上之行為﹖攸關其行為是否構成犯罪，自有深入調查審明之必要，原審
未為必要之調查，僅憑謝榮昌上述所供，遽認其第一次致送被告之禮品，係單純表示
感謝之餽贈，非出於被告所詐騙，並不構成犯罪，而為有利於被告之認定，殊難謂無
證據調查未盡之違法。檢察官上訴意旨執以指摘原判決不當，非無理由，應認原判決
仍有撤銷發回更審之原因。
據上論結，應依刑事訴訟法第三百九十七條、第四百零一條，判決如主文。
中      華      民      國    八十七    年      六      月     十一     日
                              最高法院刑事第五庭
                                  審判長法官  陳  錫  奎
                                        法官  王  德  雲
                                        法官  洪  清  江
                                        法官  吳  昆  仁
                                        法官  李  伯  道
      右正本證明與原本無異
                                              書  記  官
中      華      民      國    八十七    年      六      月     十七     日
